臺灣高等法院臺中分院刑事判決
111年度交上易字第577號
上  訴  人  臺灣臺中地方檢察署檢察官
被      告  潘以得




上列上訴人因被告過失傷害案件，不服臺灣臺中地方法院110年
度交易字第1521號中華民國111年5月18日第一審刑事判決（起訴
案號：臺灣臺中地方檢察署110年度偵字第31634號），提起上訴
，本院判決如下：
    主  文
上訴駁回。
    理  由
一、公訴意旨略以：被告潘以得於民國109年12月24日23時許，
    駕駛車號000-0000號營業小客車，沿臺中市○○區○○路○段由○
    ○路○段往日新路方向行駛至該道路與內新街交岔路口，欲左
    轉內新街往○○路○段方向續行時，本應注意轉彎車應讓直行
    車先行，而當時天候晴、夜間有照明、路面鋪裝柏油、乾燥、
    無缺陷、無障礙物、視距良好，並無不能注意之情事，竟疏未
    注意及此，即貿然左轉，適告訴人江潮榮騎乘車號000-0000
    號普通重型機車，自其左側同方向直行而來，見狀閃煞不及，兩
    車發生碰撞，告訴人人車倒地，因而受有㈠右側前臂、肘部及
    手部擦挫傷㈡左側肘部及手部擦挫傷㈢右側膝部擦挫傷等傷害
    。因認被告涉犯刑法第284條前段之過失傷害罪嫌等語。
二、按犯罪事實之認定，係據以確定具體的刑罰權之基礎，自須
    經嚴格之證明，故其所憑之證據不僅應具有證據能力，且須
    經合法之調查程序，否則即不得作為有罪認定之依據。倘法
    院審理之結果，認為不能證明被告犯罪，而為無罪之諭知，
    即無刑事訴訟法第154 條第2 項所謂「應依證據認定」之犯
    罪事實之存在。因此，同法第308 條前段規定，無罪之判決
    書只須記載主文及理由。而其理由之論敘，僅須與卷存證據
    資料相符，且與經驗法則、論理法則無違即可，所使用之證
    據亦不以具有證據能力者為限，即使不具證據能力之傳聞證
    據，亦非不得資為彈劾證據使用。故無罪之判決書，就傳聞
    證據是否例外具有證據能力，本無須於理由內論敘說明（最
    高法院100 年度臺上字第2980號判決意旨參照）。本院就本
    案審理結果，認為被告犯罪不能證明（理由詳如後述），爰
    不論述卷內各項證據是否具有證據能力，先此敘明。
三、按犯罪事實應依證據認定之，無證據不得認定犯罪事實；又
    不能證明被告犯罪者，應諭知無罪之判決，刑事訴訟法第15
    4 條第2 項及第301 條第1 項分別定有明文。又依刑事訴訟
    法第161 條第1 項規定：檢察官就被告犯罪事實，應負舉證
    責任，並指出證明之方法。因此，檢察官對於起訴之犯罪事
    實，應負提出證據及說服之實質舉證責任；倘其所提出之證
    據，不足為被告有罪之積極證明，或其指出證明之方法，無
    從說服法院以形成被告有罪之心證，基於無罪推定之原則，
    自應為被告無罪判決之諭知，亦有最高法院92年台上字第12
    8號刑事判決要旨足參。所謂認定犯罪事實之證據，係指足
    以認定被告確有犯罪行為之積極證據而言，如未發現相當證
    據，或證據不足以證明，自不能以推測或擬制之方法，以為
    裁判基礎。且刑事訴訟上證明之資料，無論其為直接證據或
    間接證據，均須達於通常一般人均不致於有所懷疑，而得確
    信其為真實之程度，始得據為有罪之認定，若其關於被告是
    否犯罪之證明未能達此程度，而有合理性懷疑之存在，致使
    無從形成有罪之確信，根據「罪證有疑，利於被告」之證據
    法則，即不得遽為不利被告之認定，其以情況證據（即間接
    證據）斷罪時，尤須基於該證據在直接關係上所可證明之他
    項情況事實，本乎推理作用足以確證被告有罪，方為合法，
    不得徒憑主觀上之推想，將一般經驗上有利被告之其他合理
    情況逕予排除，此觀諸最高法院76年台上字第4986號、32年
    度上字67號判例意旨亦甚明顯。
四、公訴意旨認被告涉犯過失傷害罪嫌，無非係以被告之供述、
    告訴人之指訴、○○○○○○○○○○○○醫院診斷證明書、職務報告、
    交通事故談話紀錄表、道路交通事故現場圖、臺中市政府警察
    局道路交通事故調查報告表㈠㈡、交通事故補充資料表、現場
    照片、路口監視器畫面翻拍照片、路口監視器錄影檔案光碟
    、初步分析研判表、肇事人自首情形紀錄表、臺中市車輛行
    車事故鑑定委員會110年5月4日中市車鑑字第0000000000號
    函附中市車鑑0000000案鑑定意見書、臺中市交通事件裁決
    處110年7月28日中市交裁管字第1100045580號函附覆議字第
    0000000案覆議意見書，為其主要論據。　　
五、訊據被告固不否認其曾於109年12月24日23時許，駕駛車號0
    00-0000號營業小客車，沿臺中市○○區○○路○段，行駛至○○路
    ○段與內新街之交岔路口，準備進行左轉彎之際，與同向在
    後的告訴人所騎乘的機車發生擦撞之道路交通事故，告訴人
    並因而受有右側前臂、肘部及手部擦挫傷、左側肘部及手部
    擦挫傷、右側膝部擦挫傷等傷害之事實，惟堅詞否認有何過
    失傷害之犯行，辯稱：案發當時我駕車準備進行左轉彎，後
    方有兩輛機車，告訴人騎乘的機車在我的後方右側，另一台
    機車則在我車輛後方左側，本案係因告訴人蛇行從我車輛後
    方右側快速移到左側，並進行超車所致，且告訴人超車過程
    跨越分向限制線的雙黃線，而屬違規超車，應由告訴人負擔
    過失責任。因我與告訴人行駛於同一車道，且告訴人是後車
    ，我是前車，我並無法注意到後方車輛的狀況，而是告訴人
    應該注意其前方即我駕駛車輛的行駛動態，且依交通部98年
    2月5日的函示，並無任何有關轉彎車應禮讓後方車直行的規
    定，所以我就本件道路交通事故的發生，並無過失等語。經
    查：
　㈠被告於109年12月24日23時許，駕駛車號000-0000號營業小客
    車，行經臺中市○○區○○路○段與內新街之交岔路口，準備進
    行左轉彎之際，與同向且在同一車道的告訴人所騎乘之車號
    000-0000號普通重型機車發生擦撞而肇事，告訴人因而人車
    倒地，並受有㈠右側前臂、肘部及手部擦挫傷㈡左側肘部及手
    部擦挫傷㈢右側膝部擦挫傷等傷害等情，業據被告供承在卷
    ，核與證人即告訴人之證述情節，大致相符，並有○○○○○○○○
    ○○○○醫院診斷證明書（見他卷第19頁）、員警職務報告（見
    發查卷第11頁）、道路交通事故現場圖（見發查卷第39頁）
    、道路交通事故調查報告表㈠㈡（見發查卷第41至43頁）、臺
    中市政府警察局交通事故補充資料表（見發查卷第79頁）、
    原審110年12月27日勘驗光碟筆錄【標的：路口監視器及民
    眾行車紀錄器影像光碟】（見原審卷第52至53頁）各1份、
    現場及車損照片43張（見發查卷第53至78頁）、路口監視器
    錄影畫面截圖4張、路口監視器及民眾行車紀錄器影像光碟1
    片（見發查卷第83至85、101頁）等資料附卷可稽，而堪認
    定。
　㈡依卷附道路交通事故現場圖、道路交通事故調查報報表㈠與現
    場蒐證照片（見發查卷第39頁、第41頁，第53頁），可知肇
    事路段即臺中市○○區○○路○段，乃劃分有快、慢車道線之路
    段。而依被告與告訴人之陳述情節，被告駕駛的車輛左側車
    頭與告訴人騎乘機車的右側發生擦撞或碰撞而肇事，再對照
    監視錄影擷取畫面（見發查卷第83頁），被告駕車左轉彎之
    際，極為靠近分向限制線，堪認告訴人騎乘機車從被告左側
    進行超越時，若非已跨越分向限制線，就是臺中市○○區○○路
    ○段往日新路方向的快車道，且甚為靠近分向限制線的位置
    。
　㈢依原審勘驗民眾提供的行車紀錄影像，顯示被告駕駛之車輛
    行駛在快車道靠右側處（右側車輪壓在快車道與慢車道間之
    車道線上），告訴人騎乘之機車行駛在被告車輛後方（其左
    側尚有另一台機車）。於影片7秒時，被告車輛顯示左轉方
    向燈，路口號誌轉換為黃燈，告訴人機車從被告車輛後方往
    左超越被告車輛時，在靠近雙黃線（即分向限制線）處與正
    在左轉彎之被告車輛左側發生碰撞，被告車輛隨即煞停，告
    訴人機車倒地並向前滑行，路口號誌轉換為紅燈，告訴人與
    其後方乘客在地上翻滾後起身（見原審卷第53頁），而經本
    院勘驗同一行車紀錄影像，認為被告駕車靠右側時，告訴人
    騎乘機車從被告車輛的右後方快速從左側進行超車，並有跨
    越分向限制線的情形，從畫面中看不出被告有顯示方向燈等
    情（見本院卷第53頁）。關於本院與原審勘驗結果有若干差
    異（告訴人騎乘機車有無跨越分向限制線、被告駕車準備進
    行左轉彎過程有無顯示左轉方向燈）的說明如下：
　⒈民眾提供的行車紀錄影像，雖然畫質清晰，但與被告駕駛的
    車輛與告訴人騎乘的機車，仍有一段距離，而告訴人從被告
    駕駛的車輛右後方快速挪移至被告車輛的左後方，並進行超
    越的整個過程，在不到一秒的瞬間發生並完成，即使反覆播
    放行車紀錄影像，仍不免會發生未曾清楚觀察到而有所遺漏
    的情形，尤其，案發當時，天色已暗，被告駕駛的車輛，在
    後行燈處於開啟的狀況下，在本件道路交通事故發生至完成
    不到一秒的霎那間，被告駕駛的車輛是否確有顯示方向燈，
    客觀上確實有觀察上或辨認上的困難。本院觀察的結果，並
    未發現被告有顯示方向燈，與原審觀察結果顯示被告駕車有
    顯示方向燈，係受限當時天色已暗，距離又遠所為的觀察，
    可能發生認知上差異所致。因被告始終辯稱其有顯示方向燈
    ，而告訴人於同日接受警方訪談時，亦表示：「對方有打方
    向燈」等語（見發查卷第45頁），臺中市車輛行車事故鑑定
    覆議委員會亦認定行車記錄器畫面顯示肇事前告訴人騎乘的
    機車行駛於被告車輛的後方，進行路口時被告車輛於快車道
    右側顯示方向燈時，告訴人騎乘的機車自被告車輛右後方往
    左超越乙情，有臺中市車輛行車事故鑑定覆議委員會覆議意
    見書1份在卷可佐（見他卷第27頁至第28頁），堪認原審此
    部分勘驗結果與事實相符，本院勘驗結果較不可採，故有關
    案發當日被告駕車準備進行左轉彎時，有無顯示左轉方向燈
    ，應採有利被告的認定。
　⒉有關告訴人騎乘機車進行超越時，有無跨越分向限制線一節
    ，如前所述，案發過程，僅在霎那之間，未免本院所為觀察
    ，力有未逮，致與實際發生經過，有所出入，原應就告訴人
    騎乘機車有跨越分向限制線與告訴人騎乘機車進行超越時並
    未跨越雙黃線，同時進行分析。然本院如果認定告訴人騎乘
    機車並未跨越分向限制線，而與被告駕駛的車輛在同一車道
    ，被告仍不負過失責任的情形下，則舉輕以明重，在告訴人
    騎乘機車跨越分向限制線的情形下，被告更不可能構成過失
    ，此乃因逆向行駛，要屬重大違規的過失駕駛行為，且難為
    其他交通參與者所能注意發現或採取迴避措施，告訴人就其
    違規跨越分向限制線的超車行為所招致的道路交通事故，應
    自負其責，而無科以被告過失罪責之理。故以下僅以告訴人
    騎乘機車並未超越方向限制線的前提下，進行說明。
　㈣依上說明，可知被告駕車進行左轉彎前，告訴人原行駛在被
    告的右後方，被告左後方尚有另一輛機車，告訴人係在被告
    駕車準備進行左轉彎之際，從被告右後側繞至被告的左後側
    ，然後嘗試進行超越，告訴人此種瞬間變換機車位置並立即
    進行超越的駕駛行為，要屬極其危險的舉動。理由在於：①
    告訴人從被告右後側繞至被告的左後側，存有與行駛在被告
    左後側的另一台機車發生碰撞的危險。②告訴人原來行駛在
    被告的後方，被告僅能以後照鏡進行觀察，駕駛汽車的被告
    在同時注意前方與對向的來車的情況下，對告訴人此種突如
    其來之舉（即從右後車繞至左後側並進行超越），本難以同
    時兼顧。③依道路交通安全第99條第1項第2款規定，機車在
    已劃分快慢車道之道路，雙向道路應在最外側快車道及慢車
    道行駛，告訴人騎乘機車，依規定應行駛在最外側的慢車道
    ，告訴人突然侵入快車道的內側，非被告或其他駕駛人所能
    預見。④在設有禁止超車標線之處所，或對面有來車交會，
    不得超車，道路交通安全規則第101條第1項第2款定有明文
    。而分向限制線即為禁止超車線，此觀道路交通標誌標線號
    誌設置規則第166條規定：「禁止超車線，用以表示禁止超
    車。設於視距不足或接近交岔路口之路段。本標線分雙向禁
    止超車線及單向禁止超車線二種。雙向禁止超車線，用雙黃
    實線，其線型尺寸與分向限制線同」自明。本案肇事路段之
    ○○路○段，接近交岔路口，且劃有分向限制線，對向並有來
    車交會，此有道路交通事故調查報告表㈠與現場蒐證照片在
    卷可稽（見發查卷第41頁、第53頁），足認肇事路段禁止超
    車，告訴人騎乘機車從被告駕駛車輛的左側進行超越，已屬
    違規超車。⑤汽車或機車超越同一車道之前車時，應與前車
    左側保持半公尺以上之間隔超過，道路交通安全規則第109
    條第2項第3款定有明文。而依道路交通事故現場圖與現場蒐
    證照片（見發查卷第39頁、第53頁至第54頁），顯示案發的
    肇事路段即○○路○段的快車道寬約3.6公尺，被告駕駛的車輛
    在快車道行駛，幾乎已佔據該路寬，難以容納其他汽車或機
    車進行超越，遑論進行超越的汽車或機車需與被告保持半公
    尺以上的間隔的可能。換言之，依照案發當時的情形，不但
    不存有告訴人得安全進行超越的可能性，且任何人立於被告
    的立場，都難以及時發覺或預見告訴人會採取此種極度危險
    的違規超越之駕駛行為。從而，本件道路交通事故之發生，
    純屬告訴人危險駕駛行為所招致，其應自負其責，而無責令
    被告負擔過失刑責之理。
　㈤公訴意旨所舉的臺中市政府警察局道路交通事故初步分析表
    ，雖就本件道路交通事故，表示告訴人尚未發現肇事因素，
    被告左轉彎疏忽未注意左方車輛安全等語（見發查卷第37頁
    ）。因為初步分析研判表，不過是處理道路交通事故現場的
    員警，根據其所觀察的現狀與處理的結果，對本件道路交通
    事故可能涉及的肇事責任，進行意見的表達，因每個承辦道
    路交通事故員警的經驗與資歷，不盡相同，又非根據專業的
    交通或機械知識，並依據科學的方法，進行事實的認定，自
    不足以作為認定被告是否過失的依據，本院認定被告就本件
    道路交通事故是否具有過失，要無受該初步分析研判表拘束
    之理，併此敘明。
　㈥本件道路交通事故經檢察官送臺中市車輛行車事故鑑定委員
    會、臺中市車輛行車事故鑑定覆議委員會鑑定結果，均認定
    被告駕駛計程車，行至設有行車管制號誌交岔路口，左轉彎
    未讓左後方直行車先行，或左轉彎時未注意左後來車動態，
    為肇事因素，差異之處，僅在於臺中市車輛行車事故鑑定委
    員會認定被告為肇事主因，臺中市車輛行車事故鑑定覆議委
    員會則認定被告為肇事次因，此有臺中市車輛行車事故鑑定
    委員會鑑定意見書、臺中市車輛行車事故鑑定覆議委員會覆
    議意見書各1份在卷可憑（見他卷第23頁至第24頁、第27頁
    至第28頁）。本院基於下列理由，認臺中市車輛行車事故鑑
    定委員會、臺中市車輛行車事故鑑定覆議委員會所為有關被
    告就本件道路交通事故，具有過失的鑑定結論，並不可採：
　⒈臺中市車輛行車事故鑑定委員會對於被告駕駛車輛與告訴人
    騎乘機車於肇事前，彼此的行車動態，並無任何的事實認定
    ，僅係單純套用道路交通安全規則第102條第1項第7款，認
    定被告左轉彎車未讓直行車的告訴人，為肇事主因，而告訴
    人違反道路交通安全規則第94條第3項規定，未注意車前狀
    況，並採取安全措施，為肇事次因（見他卷第23頁至第24頁
    ），此種僅有結論，並無實質理由的鑑定結果，本不足令人
    信服。
　⒉依交通部98年2月5日交路字第0980017407號函覆臺灣雲林地
    方法院所為的函示：「查汽車行駛至交岔路口，其行進、轉
    彎係應依道路交通安全規則第102條規定，爰本案所詢如於
    同一道路對向不同車道之汽車行駛至交岔路口，依同條第1
    項第7款規定，轉彎車係應禮讓直行車」、「另所詢如二汽
    車係前後於向同一車道行駛，前後車係應依同規則第94條規
    定行駛，其行駛至交岔路口之行車秩序，並無前車轉彎時應
    禮讓後車直行之規定」（見原審卷第37頁、本院卷第57頁）
    ，顯示同一車道，前車進行左轉彎時，並無禮讓後方同向直
    行車輛的義務。
　⒊汽車行駛至交岔路口，進行左轉彎，依道路交通安全規則第1
    02條第1項第5款、第7款規定：「左轉彎時，應‧‧‧換入內側
    車道或左轉車道」、「轉彎車應讓直行車先行」，可知駕駛
    汽車欲在交岔路口進行左轉彎，應從最內側車道或左轉彎車
    道進行左轉彎，以免影響後方直行車的行駛，而汽車行駛至
    交岔路口進行左轉彎前，應先禮讓對向車道的直行車先行，
    則係為避免駕駛人的左轉彎行為，影響對向車道的直行車的
    行駛。換言之，透過道路交通安全規則第102條第1項第5款
    、第7款的體系觀察，可知道路交通安全規則要求汽車駕駛
    人進行左轉彎前所應負的注意義務，就維護後方交通參與者
    安全的部分，係要求駕駛人需設法將車輛換入最左側的車道
    ，就維護前方交通參與者安全的部分，除要求駕駛人注意前
    方車輛行駛動態外，並需禮讓對向來車。至於在同一車道的
    後方汽車或機車駕駛人，在左轉彎車輛已在最左側車道的情
    況下，仍採取超越的駕駛舉動，應屬需絕對禁止的危險駕駛
    且重大違規行為，不應要求進行左轉彎駕駛人，尚需負擔隨
    時注意有無後方車輛欲進行違規超車之注意義務。此乃因前
    方汽車駕駛人進行左彎前，必然極為靠近劃分雙向車道到的
    分向限制線，並無充裕的空間容納其他車輛從左方進行超越
    ，且後方的車輛行駛動態，難為前方駕駛人得以輕易發現或
    觀察到，且在極其狹小的空間，進行超車，不僅存有與左轉
    彎車輛發生擦撞或碰撞的高度風險，更容易因空間不足而跨
    越至對向車道，與對向車道的來車爭道，增添發生道路交通
    意外事故的風險，因此，汽車駕駛人駕駛車輛準備左轉彎，
    同車道後方的車輛，應被絕對禁止進行超車，以免前述危險
    的發生。如後方車輛，在前方車輛準備進行左轉彎時，仍不
    顧危險進行超車的駕駛行為，因該行為極易招致自己與其他
    交通參與者的生命、身體的重大危害，且危險程度不亞於闖
    越紅燈或逆向行駛等重大違規行為，對於因此造成的道路交
    通事故，應由該違規進行超越的駕駛人負全部的肇事責任，
    始能合理分配道路交通的風險，並符合公平、正義的原則。
　⒋臺中市車輛行車事故鑑定委員會與檢察官上訴理由，認為交
    通安全規則第102條第1項第7款規定：「轉彎車應讓直行車
    先行」，轉彎車所需禮讓的對象，非僅限於對向的來車，尚
    包括同車道的後方來車。這種解釋方式，不僅與後車依道路
    交通規則第94條第3項規定：「汽車行駛時，駕駛人應注意
    車前狀況及兩車並行之間隔，並隨時採取必要之安全措施」
    ，所負注意車前狀況並採取安全措施即禮讓前車先行的義務
    ，相互衝突，導致路權不明，有礙道路交通安全的維護。且
    要求進行左轉彎的駕駛人，注意同向左後側有無來車，將導
    致在此種狀況下，採取危險超車駕駛行為人的危險風險，轉
    嫁他人，違規超車的人不需負擔其應負擔的責任，只會令交
    通秩序越來越紊亂。蓋汽車駕駛人的注意能力，有其極限，
    要求左轉彎的駕駛人在注意前方車輛狀況與對向有無來車的
    同時，又要求其需注意後方有無違規的超車行為，等同分散
    左轉彎駕駛人注意前方車輛動態或對向有無來車的注意能力
    ，要屬本末倒置之舉，徒增左轉彎駕駛人不合理的負擔外，
    而難以照顧對向來車的安全外，此種解釋方式，因存有鼓勵
    其他交通參與者於前方車輛進行左轉彎車，可違規進行超越
    之高度風險，只會形成不值得保護的違規交通參與者被法律
    保護，應該受保護的交通參與者（即左轉彎車輛的前方與對
    向來車），其等參與道路交通安全的利益，遭到漠視與剝奪
    ，其不公平、不合理之處，昭然若揭。
　⒌綜上所述，道路交通安全規則第102條第1項第7款規定，轉彎
    車應讓直行車先行，係針對不同車道之車輛所為規定，交通
    部98年2月5日交路字第0980017407號函所持同一車道前後行
    駛的車輛，並無前車轉彎時應禮讓後車直行規定之見解，應
    屬可採，臺中市車輛行車事故鑑定委員會片面擴大解釋道路
    交通安全規則第102條第1項第7款規定之適用範圍，認為轉
    彎車應禮讓直行車，包括同一車道的後方直行車，尚無可採
    。且臺中市車輛行車事故鑑定委員會身為鑑定機關，應就有
    爭議的事實即被告轉彎時有無顯示方向燈，告訴人騎乘機車
    進行超越時，有無跨越分向限制線，根據其特殊的學識或經
    歷，進行認定，而非越俎代庖就道路交通安全規則第102條
    第1項第7款的適用範圍，無視道路交通安全法規主管機關就
    相關法規的解釋權限，擅自逕行詮釋而無端擴大該條規定的
    適用範圍，是臺中市車輛行車事故鑑定委員會有關被告就本
    件道路交通事故具有過失的認定，並非根據鑑定機關的專業
    能力進行鑑識所得出的事實認定的結果，反而是根據非屬鑑
    定機關專業範圍，自行詮釋法律所致，從而，臺中市車輛行
    車事故鑑定委員會有關被告就本件道路交通事故之發生，具
    有過失的意見，並無可採。
　⒍臺中市車輛行車事故鑑定覆議委員會根據行車紀錄器畫面、
    道路交通事故現場蒐證照片，認定告訴人於劃有禁止超車線
    （即分向限制線）處，由前車（即被告駕駛車輛）右後方不
    當左往超越前行車輛，為肇事主因，但仍認為被告駕駛車輛
    進行左轉彎時未注意左後來車動態，違反道路交通安全規則
    第94條第3項汽車行駛時，應注意車前狀況，並隨時採取必
    要措施之義務，為肇事次因（見他卷第27頁至第28頁）。因
    認定被告有未注意車前狀況的過失，前提需先認定依當時的
    情況，被告在發生擦撞或碰撞之前的若干距離，已有觀察或
    發現告訴人違規超車的機會與可能，且依當時的距離，被告
    有充分的時間採取減慢速度或煞車暫停等迴避措施的可能，
    僅因被告一時粗心而未能及早發現告訴人，以致錯失採取迴
    避錯失的機會，始能認定被告有疏未注意車前狀況的過失，
    然臺中市車輛行車事故鑑定覆議委員會的覆議意見書，就被
    告於發生擦撞或碰撞前的何時與若干距離，即有預見告訴人
    違規超車的可能，隻字未提，致無從理解覆議意見判定被告
    有疏未注意車前狀況之過失的理由。
　⒎再以本案而言，被告於進行左轉彎之前，告訴人原騎乘機車
    在其右後方，而汽車進行左轉彎時，又極為貼近分向限制線
    ，任何理性與謹慎之人，都不會從在汽車進行左轉彎時，從
    後方進行左側超車，已如前述。何況，告訴人於肇事前，行
    駛於被告車輛的右後方，以理性第三人立場予以觀察結果，
    均難以想像在禁止超車路段，且被告駕駛車輛極為靠近分向
    限制線，而完全不存有可供其他汽、機車通行空間的情況下
    ，仍有人如飛蛾撲火般不顧自身安危進行左側超車，從而，
    自難苛責被告要注意其右後方車輛，可能繞至左後側後進行
    違規超車之此一特殊情況。何況，案發路段劃設有禁止超車
    之分向限制線，被告應可信賴交通參與者遵守道路交通規則
    ，同一車道的後方汽、機，不會違規從其左側進行超車，進
    而將注意力集中在自己前方與對向來車的行駛動態。因為人
    的注意能力是有限的，汽車駕駛人即使付出全部的注意力，
    持續注視觀察前方的路況，有時仍會錯過某些重要的路況訊
    息。汽車駕駛人依道路交通安全規則，不僅要注意車輛前方
    的號誌、有無障礙物、或與前方車輛保持的安全距離是否足
    夠，還要隨時注意儀表上的速度，有無超速，注意與旁邊的
    車輛，是否保持安全的間隔，注意對向有無來車，可否進行
    左轉彎，是汽車駕駛人要注意的事項與細節繁多，幾乎是要
    求駕駛人必須作到眼觀四方耳聽八方的程度，如果駕駛人不
    僅自己要注意遵守道路交通安全規則，還要隨時注意其他交
    通參與者可能違反道路交通安全規則所可能產生的危險，諸
    如其他交通參與者闖越紅燈、逆向行駛、違規超車，並負有
    採取防免措施的義務，顯然已超出人類注意能力的極限，賦
    予駕駛人過度的負擔，其結果是只要發生道路交通事故而有
    人受傷或死亡，汽、機車駕駛人都無可避免的要負過失責任
    。但是現實上汽、機車駕駛人在竭盡所能注意前後左右的一
    切情況，不可能又隨時注意是否有人會從對面逆向衝過來，
    留意後方的車輛是否準備違規超車，前方交岔路口是否會有
    車輛突然逆向或占用來車道駛入，在此情況下，汽、機車駕
    駛人對於可能的危險，因超出其注意能力而無預見可能性，
    也無從避免道路交通事故結果的發生，如此刑法希望藉由處
    罰過失行為，藉以促使行為人以其原有的能力預見行為可能
    導致的結果，進而採取迴避措施以避免結果發生的目的，也
    就無從達成了。而且這樣的責任分配結果，形成實質上的無
    過失責任，並使告訴人自己違反道路交通安全規則且招致可
    能發生道路交通事故的高度風險，卻因為實際發生道路交通
    事故時，自己身體受傷或死亡，致使駕駛汽、機車的另一造
    行為人，必須負擔刑事制裁與民事賠償責任，顯然具有鼓勵
    交通違規行為參與者之嫌，反不利道路交通安全的維護。由
    此可知，道路交通安全規則的訂定，是基於風險分配的考量
    ，且現代社會一般人都免不了要參與的道路交通活動，為使
    參與道路交通的活動，可以在更安全的環境下順暢的運作，
    因此有必要讓所有參與道路交通者都遵循同一套標準的行為
    規範即道路交通安全規則，使每個參與交通的行為人均會履
    行其遵守道路交通安全規則的義務，並相信其他交通參與者
    也同樣會履行並遵守道路交通安全規則的義務，如此責任的
    分配，不僅公平，且可以最小成本達到交通活動更安全與順
    暢的目的，而此即為信賴原則或容許風險的內涵。在被害人
    闖越紅燈、逆向行駛、違規超車、行人不經行人穿越道或在
    禁止行人穿越路段擅自跨越車道的情形，因自己違反道路交
    通安全規則，引發可能發生道路交通事故的高度風險，被害
    人的行為已然超越容許的風險，此時只要行為人沒有違反道
    路交通安全規則的具體行為規範義務，行為人即可主張信賴
    原則，不用對其未因應被害人的違規行為所招致道路交通事
    故發生的危險，採取適當反應以防止或避免道路交通事故結
    果發生的行為，被評價為不法的過失行為。說得更精確一點
    ，就是行為人在駕駛汽、機車行駛於道路的過程中，並不必
    隨時假設或注意會有諸如被害人闖紅燈、逆向行駛、違規超
    車、不經行人穿越道或禁止行人穿越路段擅自跨越車道等違
    反道路交通安全規則的異常狀況，因此行為人事先並未注意
    上開可能的異常狀況，以致發生時，來不及採取迴避措施，
    進而發生道路交通事故，也不會被認定有疏未注意的過失。
    從而，被告對告訴人採取極其危險之違規超車行為，並不負
    有任何注意或採取迴避措施的義務。臺中市車輛行車事故鑑
    定覆議委員會以道路交通安全規則第94條第3項規定，主張
    被告所負之注意義務，包括其他交通參與可能違規的駕駛行
    為，不僅破壞道路交通安全規則在於合理分配道路交通安全
    風險的任務，更架空信賴原則的適用，而不可採。　　
六、綜上所述，本件道路交通事故之發生，純係因告訴人違規在
    禁止超車路段進行超車所致，告訴人自應承擔其違規駕駛所
    造成的結果，自行承受自己因本件道路交通事故所受傷勢或
    財物損失，無由將此等不利益轉嫁給被告。此外，公訴人亦
    未舉出其他積極證據以資證明被告確有過失傷害之行為，揆
    諸前揭說明，現存之證據既然不足為不利於被告事實之認定
    ，即應為被告有利之認定，依法自應為被告無罪之諭知。原
    審以被告犯罪不能證明，而依刑事訴訟法第301條第1項規定
    ，諭知被告無罪之判決，經核並無不合，應予維持。檢察官
    上訴意旨以道路交通安全規則第102條第1項第7款有關轉彎
    車應讓直行車先行規定，並未明文限於適用「不同車道」為
    由，主張被告違反道路交通安全規則第102條第1項第7款規
    定，而有過失等語，因本院就道路交通安全規則第102條第1
    項第7款並不適用於本案在同一車道之前、後車的情形，已
    詳述如前，故檢察官的上訴，為無理由，應予駁回。
據上論斷，應依刑事訴訟法第368條，判決如主文。
本案經檢察官詹益昌提起公訴，檢察官陳怡廷提起上訴，檢察官
陳燕瑩到庭執行職務。　　
中　　華　　民　　國　　111 　年　　8 　　月　　30　　日
        　 刑事第一庭   審判長 法　官  江  德  千
　　　　　　　　　　　　　　   法　官  簡  源  希
　　　　　　　　　　　　 　 　 法　官  高  增  泓                          
以上正本證明與原本無異。     
不得上訴。
                               書記官  劉  雅  玲
　　　　　　　　　　　　　　　 
中　　華　　民　　國　　111 　年　　8 　　月　　30　　日